【裁判字號】    95,裁,1136
【裁判日期】    950530
【裁判案由】    請求讓售國有土地
【裁判全文】
最  高  行  政  法  院  裁  定
                                     95年度裁字第01136號
抗  告  人  甲○○
上列抗告人因與相對人財政部國有財產局臺灣中區辦事處間請求
讓售國有土地事件，對於中華民國94年7月26日臺中高等行政法
院94年度訴字第360號裁定提起抗告，本院裁定如下︰
    主  文
抗告駁回。
抗告訴訟費用由抗告人負擔。
    理  由
一、抗告人於原審起訴意旨略以：抗告人為被繼承人林克莊之子
    ，為其第一順位繼承人，林克莊就本件土地於生前即向臺中
    縣政府承租使用收益，且於租期屆滿後，仍繼續於本件土地
    耕作使用，臺中縣政府未表示反對，並有收取使用對價之公
    有土地佃租徵收收據可證，其耕地租賃契約應已更新為不定
    期之繼續租約。抗告人依相對人90年11月8日台財產中管字
    第0900024476號函示，就地上建物於82年7月21日以前已建
    築使用本件土地之證明文件，已檢附臺中縣稅捐稽徵處大屯
    分處之房屋稅籍證明書及81年7月裝表供電之臺電公司臺中
    區營業處證明用電地址為大里市○○里○○○段42-48地號
    之證明書，與自來水公司證明在臺中縣大里市○○路26巷13
    號1、2樓，於78年5月7日已裝置自來水之證明書予相對人，
    惟迄今數年，均無具體下文。抗告人乃於93年11月間就承租
    或承購臺中縣大里市○○段219地號及同段366地號等國有土
    地向國有財產局提出申請，惟該局應作為而不作為，反而拖
    延查明地號變更及繳費使用情形，並進而予以公告拍賣，損
    及抗告人法律上利益，經依法提起訴願，亦經財政部決定訴
    願不受理，為此求為命相對人就坐落臺中縣大里市○○段21
    9地號及同段366地號等國有土地，准由抗告人承租或承購之
    判決等語。原裁定駁回抗告人在原審之訴，其理由略以：經
    核抗告人主張其父林克莊於生前 (即民國39年4月)即向臺中
    縣政府承租本件土地使用收益，固據提出臺灣省河川公有耕
    地租賃契約影本1件為證，惟查行政官署依臺灣省公有耕地
    放租辦法，將公地放租與人民，雖係基於公法為國家處理公
    務，但其與人民間就該公有土地所發生之租賃關係，仍屬私
    法上之契約關係，抗告人對之若有爭執，自應循民事訴訟程
    序解決，而不得循行政爭訟程序以求救濟，本件抗告人向無
    審判權之原審法院提起相對人應准由抗告人承租或承購國有
    土地之訴訟，難謂合法，應予駁回。
二、抗告意旨除重複其於原審之主張外，略謂：有關八十二年七
    月二十一日以前已建築使用本案土地之證明文件，可就以下
    文件擇一檢附：(一)地上房屋設有本人或他人戶籍之戶籍謄本
    、(二)房屋收據或稅捐機關課稅或免稅證明文件、(三)當地縣市
    政府建管單位或鄉鎮市區公所核發之證明文件、(四)其他由政
    府機關或公營事業機關出具足資證明之文件。又抗告人就大
    里市○○○段七一地號河川公地、面積為０˙二四００公頃
    ，亦於六十一年十二月取得台中縣河川公地種植使用許可書
    ，許可使用河川公地。此有相關文件可以證明。相對人對於
    系爭土地之標售，出租為其職權上行使之公權力，對之提起
    行政訴訟，乃當然之結果。原審法院及相對人，均未就抗告
    人請求承租或承購系爭土地，予以實體上加以審查，顯未盡
    保障弱勢之承租人之權益。抗告人以抗告人之名義向臺中縣
    政府承租，訂有臺中縣河川公地種植使用許可書，同時繳納
    使用之代金，此有收據影本及租賃契約影本等可稽，足證抗
    告人請求續予承租，並非無理由。
三、本院按：公法上爭議始得提起行政訴訟，此觀行政訴訟法第
    2條規定自明。故行政機關如與人民因私法關係發生爭執，
    即屬於民事訴訟範圍，應向普通法院訴請裁判，非屬行政爭
    訟範圍。又行政機關代表國庫出售或出租公有財產，並非行
    使公權力對外發生法律上效果之單方行政行為，即非行政處
    分，而屬私法上契約行為，當事人若對之爭執，自應循民事
    訴訟程序解決。本院58年判字第270號、60年裁字第280號及
    61年裁字第159號等判例迭著有明文。本件抗告人既請求續
    予承租或逕予承購公有耕地，即屬私權爭執，應循民事程序
    以求解決，而不得提起行政爭訟以求救濟，原審以本件不屬
    行政法院之權限，依行政訴訟法第107條第1項第1款，裁定
    駁回其訴，於法並無不合，抗告論旨指摘原裁定不當，求為
    廢棄，非有理由，應予駁回。
四、依行政訴訟法第104條、民事訴訟法第95條、第78條，裁定
    如主文。
中    華    民    國    95    年    5     月    30    日
                  第三庭審判長法  官  趙  永  康
                              法  官  鄭  淑  貞
                              法  官  侯  東  昇
                              法  官  黃  淑  玲
                              法  官  林  文  舟
以  上  正  本  證  明  與  原  本  無  異
中    華    民    國    95    年    5     月    30    日
                              書記官  彭  秀  玲


司法院資訊處製作；財團法人民間司法改革基金會備份。
